臺灣高等法院民事判決                  99年度上字第1401號
上  訴  人  簡振原
訴訟代理人  湯應欽律師
被  上訴人  蘇正輝
訴訟代理人  涂惠民律師
上列當事人間侵權行為損害賠償事件，上訴人對於民國99年11月
17日臺灣板橋地方法院第一審判決（99年度訴字第1975號）提起
上訴，本院於100年11月8日言詞辯論終結，判決如下：
    主  文
上訴駁回。
第二審訴訟費用（除減縮部分外）由上訴人負擔。
    事實及理由
壹、程序方面
一、第按，訴之變更或追加，非經他造同意，不得為之。但第25
    5條第1項第2款至第6款情形，不在此限；又被告於訴之變更
    或追加無異議，而為本案之言詞辯論者，視為同意變更或追
    加，且為第二審程序所準用，此觀諸民事訴訟法第446條第1
    項、第255條第2項、第463條等規定自明，且為最高法院29
    年上字第359號判例所肯認。
二、經查，上訴人原上訴聲明為：(一)原判決廢棄。(二)被上訴人應
    給付上訴人新臺幣（下同）521萬4668元，及自起訴狀繕本
    送達翌日起至清償日止，按週年利率5％計算之利息。(三)願
    供擔保請准為假執行之宣告（見本院卷第5頁、第35頁）。
    嗣減縮上訴聲明為：(一)原判決關於下列第(二)、(三)項部分廢棄
    。(二)被上訴人應給付上訴人221萬6688元，及自起訴狀繕本
    送達翌日起至清償日止，按週年利率5％計算之利息。(三)願
    供擔保請准為假執行之宣告（見本院卷第109頁、第313頁）
    ，核屬聲明之減縮。而被上訴人對上開部分無異議而為言詞
    辯論，應視為同意，附此指明。
貳、實體方面
一、上訴人起訴主張：被上訴人於民國96年7月1日10時32分許，
    駕駛車牌號碼CA-7461號自用小客車（下稱系爭汽車），沿
    臺北縣新莊市（已改制為新北市新莊區○○○路（下稱中正
    路）往三重市行駛，途經中正路與中正路514巷口時，本應
    注意車輛行駛時，駕駛人應保持安全車速，以避免碰撞之危
    險，而依當時情形，天候晴、日間自然光線、路面乾燥亦無
    缺陷、無障礙物、視距良好，並無不能注意之情事而超速行
    駛，被上訴人竟闖越紅燈號誌超速行駛。適同一時、地，伊
    騎乘車牌號碼N2Q-373號重型機車（下稱系爭機車），由中
    正路514巷往建國一路方向行駛，被上訴人因車速過快、避
    煞不及而撞擊系爭機車，當場造成伊彈飛後重摔倒地（下稱
    系爭事故），因而受有右側外傷性顱內出血、外傷性癲癇等
    傷害（下稱系爭傷害）。案經伊訴由新北市政府警察局新莊
    分局（下稱新莊分局）報由臺灣板橋地方法院檢察署（下稱
    板橋地檢署）檢察官以96年度偵字第27664號偵查起訴（該
    起訴書下稱板檢起訴書），經臺灣板橋地方法院（下稱板橋
    地院）於98年2月27日以97年度交易字第275號刑事判決（下
    稱刑事一審判決，該案件下稱刑事一審案件），以被上訴人
    過失傷害判處有期徒刑4月，得易科罰金。嗣經被上訴人上
    訴後，由本院於98年5月26日以98年度交上易字第96號刑事
    判決（下稱刑事二審判決，該案件下稱刑事二審案件）撤銷
    改判被上訴人有期徒刑3月，得易科罰金確定。茲伊受有醫
    療費用、勞動能力減少等損害，並得請求非財產上之損害賠
    償，爰依民法第184條第1項、第193條第1項、第195條第1項
    等侵權行為法律關係，訴請被上訴人賠償，並聲明：(一)被上
    訴人應給付伊521萬4668元及自訴狀繕本送達翌日起至清償
    日止，按週年利率5％計算之利息。(二)願供擔保請准宣告假
    執行。
二、被上訴人則以：系爭件事故發生於96年7月1日，上訴人於96
    年9月28日於新莊分局製作警訊筆錄時，即表示要對伊提出
    告訴，乃上訴人遲至99年5月19日始提起本件訴訟，足見上
    訴人就系爭事故之侵權行為損害賠償請求權（下通稱系爭請
    求權）已逾2年時效規定，伊自得拒絕給付。且伊就系爭事
    故並無過失，伊沒有超速、闖紅燈及未注意車前狀況等情形
    ，系爭事故乃上訴人闖紅燈所致。另上訴人請求之各項數額
    ，伊均有爭執等語置辯，並聲明：上訴人於原審之訴及假執
    行之聲請均駁回。
三、本件經原審判決被上訴人之訴及假執行之聲請均駁回。上訴
    人不服原審判決，提起部分上訴，聲明為：(一)原判決關於下
    列第(二)、(三)項廢棄。(二)被上訴人應給付上訴人221萬6688元
    ，及自起訴狀繕本送達翌日起至清償日止，按週年利率5％
    計算之利息。(三)願供擔保請准為假執行之宣告（原審判決駁
    回上訴人其餘之訴及假執行之聲請，業因上訴人減縮上訴聲
    明如上壹所示而確定）。被上訴人則聲明：(一)上訴駁回。(二)
    如受不利之判決，願供擔保請准免為假執行之宣告。
四、兩造不爭執之事項（見本院卷第35頁，並依判決格式修正或
    刪減文句，或依爭點論述順序整理內容）
（一）被上訴人於96年7月1日10時32分許，駕駛系爭汽車沿中正
      路往三重市行駛，途經中正路與中正路514巷口時，適同
      一時、地，上訴人騎乘系爭機車由中正路514巷往建國一
      路方向行駛，系爭機車與系爭汽車發生車禍，當場造成上
      訴人彈飛後重摔倒地。上訴人因系爭事故而受有右側外傷
      性顱內出血等系爭傷害（對於上訴人所受外傷性癲癇傷害
      ，被上訴人爭執非系爭事故所致）。
（二）案經上訴人訴由新莊分局報告板橋地檢署，經檢察官以板
      檢起訴書起訴，嗣經板橋地院於98年2月27日以刑事一審
      判決被上訴人過失傷害，判處有期徒刑4月，得易科罰金
      。被上訴人上訴後，由本院於98年5月26日以刑事二審判
      決，撤銷改判被上訴人有期徒刑3月，得易科罰金確定。
（三）上訴人已從汽車強制責任保險之保險人受償3萬5476元之
      保險給付。
（四）上揭事項，並有兩造不爭執其形式真正（見本院卷第36頁
      ）之長庚紀念醫院診斷證明書、刑事一審判決、板檢起訴
      書、臺北縣政府警察局道路交通事故當事人登記聯單、初
      步分析研判表、道路交通事故現場圖、照片（均影本）附
      卷可稽（分別見板橋地院99年度司重調字卷第107號卷【
      下稱原審重調卷】第5頁至第15頁、第30頁、第45頁至第
      46頁、第68頁至第69頁），自堪信為真實。
五、經本院於100年1月27日、10月27日與兩造整理並協議簡化之
    爭點為（見本院卷第35頁背面、第259頁，並依本院論述之
    先後與妥適，而調整其順序、內容）
（一）上訴人之系爭請求權，是否罹於時效而消滅？
  １、被上訴人是否於98年4月22日承認上訴人之系爭請求權？
  ２、被上訴人是否於98年5月6日承認上訴人之系爭請求權？
  ３、被上訴人是否於98年5月12日承認上訴人之系爭請求權？
（二）上訴人依侵權行為法律關係，請求被上訴人賠償損害，有
      無理由？
  １、被上訴人就系爭事故之發生有無過失？其過失為何？
  ２、上訴人所受外傷性癲癇傷害，是否為系爭事故所致？
（三）上訴人得請求之金額為若干？
  １、上訴人得否請求醫療費用損失9萬8136元？
  ２、上訴人得否請求勞動能力減少損失61萬8552元？
  ３、上訴人得否請求非財產上損害賠償150萬元？
  ４、上訴人就系爭事故之發生有無過失？兩造之過失比例如何
      ？上訴人是否應負與有過失責任？
  ５、上訴人得請求數額若干？
六、茲就爭點分別論述如下
（一）上訴人之系爭請求權，業因罹於時效而消滅。
  １、被上訴人未於98年4月22日承認上訴人之系爭請求權。
    按消滅時效因請求、承認、起訴而中斷，此觀民法第129
      條第1項第2款規定即明。是承認不以明示為限，默示的承
      認，如請求緩期清償、支付利息等，固有承認之效力（最
      高法院51年臺上字第1216號判例意旨參照）。惟所謂承認
      ，指義務人向請求權人表示是認其請求權存在之觀念通知
      。而稱和解者，謂當事人約定，互相讓步，以終止爭執或
      防止爭執發生之契約。民法第736條定有明文。基此而論
      ，和解契約之成立與否，並不以當事人間之原債權債務關
      係存在為必要。以故，被告雖不承認原告之請求權存在，
      僅就兩造間爭執之處理事宜，亦可能與原告洽談和解，該
      洽談和解難認即係被告已對原告之請求權為承認之表示。
    經查，被上訴人雖於98年4月21日委由涂惠民律師以國史
      館郵局00294號存證信函（影本見本院卷第22頁，下稱980
      421信函）通知上訴人。然細譯980421信函內容，其主旨
      為函請上訴人就系爭事故提出和解條件；其說明敘及乃刑
      事二審案件開庭時，受命法官指示被上訴人、涂律師與上
      訴人洽談和解，乃函請上訴人提出希望和解賠償金額之和
      解條件等語觀之，足徵被上訴人於980421信函表達之意思
      ，乃源於刑事二審案件受命法官之促請，冀望上訴人提出
      系爭事故賠償金額之和解條件，而無承認系爭請求權存在
      之意思，至為明顯。
    職是，揆諸上之規定及說明意旨，堪見被上訴人未以98
      0421信函承認系爭請求權之存在。以故，上訴人主張：被
      上訴人以980421信函承認系爭請求權，而於98年4月22日
      到達上訴人，發生中斷時效之效果云云，尚非可採，應堪
      認定。
  ２、被上訴人未於98年5月6日承認上訴人之系爭請求權。
    卷查，被上訴人另於98年5月5日委由涂惠民律師以國史館
      郵局00396號存證信函（影本見本院卷第23頁至第24頁，
      下稱980505信函）通知上訴人。惟980505信函係於上訴人
      回覆980421信函（見原審重調卷第31頁至第32頁，並參本
      院卷第259頁背面）後，再予函覆部分事項，其間並無承
      認系爭請求權之用語，此其一。又980505信函敘及系爭事
      故後，被上訴人曾前往探視上訴人等節，稽諸一般經驗，
      非必有承認系爭請求權存在之真意，此其二。況980505信
      函所述兩造調解不成立之經過，亦未述及被上訴人曾於調
      解過程中，承認系爭請求權之存在，此其三。且980505信
      函所述之「僅能以五萬元和解」，旨在說明其有解決問題
      之誠意，衡其自身能力而提出和解之條件，難認確有承認
      系爭請求權存在之意，此其四。
    尤以，佐以被上訴人於刑事一審案件審理時，始終否認其
      就系爭事故有過失等情（見刑事一審案件卷第17頁至第19
      頁、第114頁至第115頁，筆錄影本附於本院卷第267頁至
      第275頁，並參刑事一審判決所載）；嗣於刑事二審案件
      準備程序之初，亦否認有過失，惟其辯護人述及認罪條件
      後，被上訴人始承認其有超速之過失，而願與上訴人和解
      等節（見刑事二審案件卷第25頁背面，筆錄影本附於本院
      卷第276頁至第278頁）以考，益見被上訴人於刑事二審案
      件98年4月21日準備程序之陳述，乃因刑事案件審判程序
      之考量，非有承認系爭請求權存在之真意，至為明灼。
    從而，揆諸上１之所示之規定及說明意旨，足徵被上訴
      人未以980505信函承認系爭請求權之存在。因此，上訴人
      主張：被上訴人以980505信函承認系爭請求權，而於98年
      5月6日到達上訴人，而發生中斷時效之效果云云，亦非可
      採，當堪認定。
  ３、被上訴人未於98年5月12日承認上訴人之系爭請求權。
    第查，上訴人主張被上訴人於98年5月12日承認系爭請求
      權存在，無非以：被上訴人於刑事二審案件98年5月12日
      審判程序陳述為據（該審判程序筆錄見刑事二審案件卷第
      44頁至第48頁，影本附於本院卷第282頁至第286頁，下稱
      系爭筆錄），謂被上訴人同意給付5萬元為和解，即為承
      認系爭請求權存在云云。
    惟按，被告於刑事案件認罪或與對造洽談和解，其原因不
      一而足，或為冀求減輕刑責之刑事答辯策略、或期避免糾
      紛減省壓力之去除煩惱方案、或出於盡道德責任之補償給
      與心態、或因應法院要求以表明誠意之妥協計畫，除另有
      明確之認定依據外，實不能以認罪或洽談和解之舉措，即
      認被告係基於承認對造民事請求權存在之意思。
    復查，審諸被上訴人於刑事二審案件審理之初，原堅決否
      認犯罪，除見上２之所示外，並有刑事準備程序狀附卷
      可稽（見刑事二審案件卷第28頁至第34頁，影本附於本院
      卷第278頁背面至第286頁，下稱刑事準備狀）；被上訴人
      之刑事準備狀除否認犯罪外，對於證據能力多有爭執，復
      聲請調查證據多項，另對於刑案一審判決認定之系爭事故
      發生經過，尤多抗辯等情以察，可見被上訴人雖嗣於刑事
      二審案件為認罪，然應出於減輕刑責之目的，要與承認系
      爭請求權之存在無涉，至屬明灼。
    再按，民法第129條第1項第2款所稱之承認，乃債務人向
      請求權人表示認識其請求權存在之觀念通知，其效力之發
      生應類推適用有相對人意思表示之規定。
    另查，觀諸系爭筆錄內容，可知被上訴人之陳述，乃對於
      刑事二審案件審判長訊問事項之回覆，已難認係對上訴人
      （或其代理人）為承認系爭請求權存在之觀念通知，乃其
      一。被上訴人於系爭筆錄內，多次述及願以5萬元和解，
      然此和解條件早為上訴人拒絕，是被上訴人此部分陳述之
      真意，應在於向刑事二審案件刑事庭表明其有和解之誠意
      ，惟與上訴人無法達成和解，冀求刑事庭為量刑審酌之參
      考，不能資為向被上訴人為系爭請求權存在之承認，乃其
      二。上訴人之代理人於系爭筆錄內，並有「對方開頭就說
      要我們去提出告訴，對方根本沒有誠意要和解，到目前為
      止和解都沒有成立」等語，顯見上訴人亦未有被上訴人已
      承認系爭請求權之認識，乃其三。
    準此，被上訴人雖於系爭筆錄表明同意給付5萬元為和解
      條件，然非屬承認系爭請求權存在之觀念通知，至為明悉
      。是故，被上訴人未於98年5月12日承認上訴人之系爭請
      求權，洵堪認定。
（二）上訴人依侵權行為法律關係，請求被上訴人賠償損害，為
      無理由。
  １、被上訴人以系爭請求權罹於時效，而援引時效抗辯拒絕給
      付損害賠償，應屬有據。
    按因侵權行為所生之損害賠償請求權，自請求權人知有損
      害及賠償義務人時起，二年間不行使而消滅。又時效完成
      後，債務人得拒絕給付。民法第197條第1項前段、第144
      條第1項分別定有明文。又民法第197條第1項所稱「自請
      求權人知有損害時起」之主觀「知」的條件，如係一次之
      加害行為，致他人於損害後尚不斷發生後續性之損害，該
      損害為屬不可分（質之累積），或為一侵害狀態之繼續延
      續者，固應分別以被害人知悉損害程度呈現底定（損害顯
      在化）或不法侵害之行為終了時起算其時效。
    經查，系爭事故係發生於96年7月1日10時32分許，此為兩
      造所無異詞（見上四之（一）所述）。而被上訴人抗辯上
      訴人於96年9月28日於臺北縣政府警察局新莊分局新莊派
      出所，因系爭事故接受警方製作調查筆錄時，即知悉被上
      訴人為系爭事故之賠償義務人等情，業經被上訴人提出與
      所述相符之前開警訊調查筆錄影本1份為證（見原審重調
      卷第42頁至第44頁），自堪認為實在。
    此外，上訴人雖主張：於本件訴訟起訴前6個月內，曾向
      被上訴人請求云云，惟為被上訴人所否認（見本院卷第
      259頁背面），上訴人就此請求之事實，復未舉證以實其
      說，自難採信。
    職是，上訴人之系爭請求權2年之消滅時效期間，應自96
      年9月28日可得行使之時起算，並至98年9月27日屆滿。但
      上訴人遲至99年5月19日始具狀向原審提起損害賠償之請
      求（見原審重調卷第3頁所示），顯已罹於上開消滅時效
      期間。從而，被上訴人援引時效抗辯拒絕給付損害賠償，
      即屬有據。
  ２、上訴人之系爭請求權既因罹於時效而消滅，其餘爭點不論
      結果如何，皆與上開結論不生影響，故無贅予論列之必要
      ，附此指明。
七、綜上所述，上訴人之主張，為不足採。被上訴人之抗辯，尚
    屬可信。是則，上訴人本於侵權行為之法律關係，請求被上
    訴人給付，為無理由，不應准許。原審為上訴人敗訴之判決
    ，及駁回其假執行之聲請，並無不合。上訴意旨指摘原判決
    不當，求予廢棄改判，為無理由，應予駁回。
八、本件事證已臻明確，至於未論述之爭點；兩造其餘之攻擊或
    防禦方法；未經援用之證據，經本院斟酌後，認為均不足以
    影響本判決之結果，自無一一詳予論駁之必要，併此敘明。
九、據上論結，本件上訴為無理由，依民事訴訟法第449條第1項
    、第78條，判決如主文。
中    華    民    國    100    年    11    月    22   日
                  民事第五庭
                      審判長法  官  李錦美
                            法  官  黃雯惠
                            法  官  鍾任賜
正本係照原本作成。
如不服本判決，應於收受送達後20日內向本院提出上訴書狀，其
未表明上訴理由者，應於提出上訴後20日內向本院補提理由書狀
（均須按他造當事人之人數附繕本）上訴時應提出委任律師或具
有律師資格之人之委任狀；委任有律師資格者，另應附具律師資
格證書及釋明委任人與受任人有民事訴訟法第466條之1第1項但
書或第2項（詳附註）所定關係之釋明文書影本，如委任律師提
起上訴者，應一併繳納上訴審裁判費。
中    華    民    國    100    年    11    月    22   日

                            書記官  吳金來
附註：
民事訴訟法第466條之1（第1項、第2項）：
對於第二審判決上訴，上訴人應委任律師為訴訟代理人。但上訴
人或其他法定代理人具有律師資格者，不在此限。
上訴人之配偶、三親等內之血親、二親等內之姻親，或上訴人為
法人、中央或地方機關時，其所屬專任人員具有律師資格並經法
院認為適當者，亦得為第三審訴訟代理人。